---
title: "Regresi Linier"
output: 
  html_notebook:
    toc: yes
    toc_depth: 4
    toc_float: true
    theme: flatly
    highlight: zenburn
---

```{r setup, include=FALSE}
knitr::opts_chunk$set(echo = TRUE)
library(corrplot)
library(lmtest)
library(car)
library(MASS)
library(dplyr)
library(ggplot2)
# library(tidyverse)
```


## Persiapan Data

DBR atau Debt Burden Ratio merupakan perbandingan antara cicilan utang dengan pendapatan bersih per bulan

### Struktur dan ringkasan data

```{r}
datamodul4 <- read.csv(file="https://github.com/alfanugraha/tsa-handson/raw/master/datalatih4.csv", 
                header = T, 
                sep = ",")
str(datamodul4)
```

```{r}
head(datamodul4)
```

```{r}
skimr::skim(datamodul4)
```

Karena terdapat peubah kategorik yang terbaca sebagai numerik, maka dilakukan konversi terlebih dahulu

```{r}
datamodul4$PENDIDIKAN_KODE <- as.factor(datamodul4$PENDIDIKAN_KODE)
```

Melihat statistik deskriptif dari data

```{r}
summary(datamodul4)
```

### Korelasi antar peubah

Untuk melihat korelasi antara 2 peubah dapat menggunakan fungsi `cor` Jika ingin menghitung korelasi Spearman khususnya pada data rank, maka dapat mengatur argumen untuk parameter `method` dengan nilai `"spearman"`.

```{r}
cat("*************** KORELASI ***************\n\n")

cat(" Penghasilan & Limit Kredit -->", 
    round(cor(datamodul4$PENGHASILAN, datamodul4$LIMIT_KREDIT), 3), "\n",
    "Penghasilan & Lama Bekerja -->",
    round(cor(datamodul4$PENGHASILAN, datamodul4$LAMA_BEKERJA), 3), "\n",
    "Waktu kredit & Limit Kredit -->", 
    round(cor(datamodul4$WAKTU_KREDIT, datamodul4$LIMIT_KREDIT), 3), "\n",
    "Pendidikan & Penghasilan -->", 
    round(cor(as.integer(datamodul4$PENDIDIKAN_KODE), datamodul4$PENGHASILAN, method ="spearman"), 3), "\n",
    "Pendidikan & Limit Kredit -->", 
    round(cor(as.integer(datamodul4$PENDIDIKAN_KODE), datamodul4$LIMIT_KREDIT, method ="spearman"), 3),"\n",
    "Usia & Lama Bekerja -->",
    round(cor(datamodul4$USIA, datamodul4$LAMA_BEKERJA), 3), "\n",

"\n****************************************\n")
```


```{r}
datamodul4 %>% select_if(is.numeric) %>% pairs()
```

Membuat matriks korelasi untuk setiap peubah numerik

```{r}
corr_matx <- datamodul4 %>% select_if(is.numeric) %>% cor() %>% round(3)
corr_matx
```

Menampilkan nilai korelasi dalam bentuk grafis menggunakan `corrplot`

```{r}
corrplot(corr_matx, 
         method = "color", 
         type = "lower", 
         tl.cex = 0.5, 
         tl.col = "black",
         addCoef.col = "#2F2F2F",
         addCoefasPercent = FALSE,
         number.cex = 0.5,
         diag=F)
```

## Regresi Linier Sederhana

Model regresi linear sederhana yaitu model regresi dimana terdapat 1 peubah respon dengan hanya 1 peubah penjelas. Contohnya, model untuk menghitung LIMIT KREDIT, sebagai peubah respon (Y), berdasarkan informasi mengenai PENGHASILAN, sebagai peubah penjelas (X)

```{r}
data_reg1 <- datamodul4[c("LIMIT_KREDIT", "PENGHASILAN")]
```

### Membangun model regresi linier sederhana

```{r}
reg1 <- lm(LIMIT_KREDIT ~ PENGHASILAN, data = data_reg1)

summary(reg1)
```

Berdasarkan summary model, dapat diketahui bahwa peubah PENGHASILAN memiliki pengaruh yang signifikan di dalam model (`p-value` sangat kecil `***`). Namun, jika dilihat dari nilai $R^2$ , sepertinya performa model belum cukup baik dimana Peubah PENGHASILAN hanya mampu menjelaskan sekitar 39% keragaman dari peubah respon.

Pak MADE: R2 besarnya keragaman Y yang bisa dijelaskan oleh X itu sekitar 80%. Makin besar makin bagus. 
asumsi kenormalan, kebebasan, ragam konstan/homogen (lebar sama sebesar sigma2)

### Plot garis regresi


```{r}
# Membuat scatter plot
scatter_plot <- ggplot(data = data_reg1, aes(x = PENGHASILAN, y = LIMIT_KREDIT)) +
  # Menambahkan titik-titik scatter plot
  geom_point(color="darkred", size=4, alpha=0.3) +
  # Menambahkan garis regresi
  geom_smooth(method = "lm",
              formula = y ~ x,
              se = T, # Menambahkan C.I
              color = "blue")

# Menampilkan scatter plot
scatter_plot
```

Jika melihat plot pencaran, tidak tergambarkan secara jelas hubungan antara peubah PENGHASILAN dan LIMIT_KREDIT. Sebagian besar data menumpuk pada nilai-nilai kecil, namun ada data-data lainnya yang menyebar pada rentang nilai yang sangat besar. Hal ini mengindikasikan juga bahwa terdapat kemenjuluran yang besar pada kedua peubah serta kemungkinan besar asumsi-asumsi model linear tidak terpenuhi.

### Normal Q-Q Plot

Dari Normal Q-Q Plot maupun uji formal menggunakan Shapiro-Wilk maka dapat disimpulkan dengan sangat jelas bahwa residual model tidak menyebar normal.

Asumsi normalitas pada model regresi linier: residual menyebar $Normal(0, \sigma^2)$

```{r}
# Menghitung nilai residual dari model reg1
res <- residuals(reg1)

# Membuat Kurva Normal QQ Plot
qqnorm(res)
qqline(res, col="red")

# Mengecek apakah residual menyebar Normal
shapiro.test(res)
```


### Shapiro-Wilk test

Menguji apakah sisaan (residual) menyebar normal

```{r}
shapiro.test(res)
```

### Plot sisaan

```{r}
fits <- fitted(reg1)
plot(fits, res, col="orange", cex=1.5, lwd=2)
abline(h=0, col="red", lty=5)
```

* nilai sisaan tidak menyebar secara acak
* membentuk pola seperti corong mengindikasikan bahwa semakin besar nilai Y maka sisaannya semakin besar

### Uji Homogenitas

```{r}
library(car)
ncvTest(reg1)
```

### Uji autokorelasi 

Uji Durbin-Watson

```{r}
library(lmtest)
dwtest(reg1)
```


## Model regresi linier dengan transformasi (LOG) 

```{r}
data_reg2 <- log(data_reg1)
data_reg2
```

```{r}
# Y ~ X1 + X2 + X3
reg2 <- lm(LIMIT_KREDIT ~ PENGHASILAN, data_reg2)
summary(reg2)
```

QQ Plot

```{r}
ggplot(data=data_reg2, aes(x=PENGHASILAN, y=LIMIT_KREDIT)) +
  # menambahkan titik amatan
  geom_point(color="darkred", size=4, alpha=0.3) +
  # menambahkan garis regresi
  geom_smooth(method = "lm",
              formula = y ~ x,
              se = T, # menambahkan selang kepercayaan
              color = "blue")
```


```{r}
# mengambil sisaan dari model reglin
res2 <- residuals(reg2)

# membuat kurva normal Q-Q plot
qqnorm(res2)
qqline(res2, col="red")
```

```{r}
shapiro.test(res2)
```

```{r}
# plot sisaan
fits2 <- fitted(reg2)
plot(fits2, res2, col="orange", cex=1.5, lwd=2)
abline(h=0, col="red", lty=5)
```

## Prediksi

Tujuan lain dari membangun suatu model untuk melakukan prediksi

```{r}
# contoh terdapat dua orang baru sebagai amatan dengan penghasilan berbeda
income <- data.frame("PENGHASILAN"=c(15000000, 9000000))

# prediksi pada model regresi linier tanpa transformasi
pred_reg1 <- predict(reg1, income)
t(pred_reg1)
```

```{r}
# prediksi pada model regresi linier dengan transformasi
pred_reg2 <- predict(reg2, income)
t(pred_reg2)
```

## Regresi linear berganda 

* Hasil sebelumnya $R^2$ tidak begitu tinggi
* Indikasinya perlu tambahan peubah penjelas lain agar dapat menjelaskan keragaman peubah Y dengan lebih baik

```{r}
nama_col <- c("LIMIT_KREDIT", "PENGHASILAN", "PEKERJAAN", "LAMA_BEKERJA", "STATUS_TT",
             "USIA", "STATUS_NIKAH", "JML_TANGGUNGAN", "WAKTU_KREDIT")
data_mul1 <- datamodul4[nama_col]
head(data_mul1)
```

```{r}
reg_mul1 <- lm(LIMIT_KREDIT ~ ., data_mul1)
summary(reg_mul1)
```

## Multikolinearitas

Untuk memeriksa ada tidaknya kondisi multikolinearitas pada peubah penjelas.

```{r}
car::vif(reg_mul1)
```

```{r}
plot(reg_mul1)
```

```{r}
reg_stepwise <- MASS::stepAIC(reg_mul1, direction = "both")
```


```{r}
summary(reg_stepwise)
```

```{r}
reg_mul2 <- lm(log(LIMIT_KREDIT) ~ ., data_mul1)
summary(reg_mul2)
```

```{r}
data.baru <- data.frame(
  PENGHASILAN = c(9000000, 15000000),
  PEKERJAAN = c("Pegawai swasta", "Pegawai BUMN"),
  LAMA_BEKERJA = c(14, 6),
  STATUS_TT = c("Milik Sendiri", "Milik Sendiri"),
  USIA = c(36, 25),
  STATUS_NIKAH = c("MENIKAH", "TIDAK MENIKAH"),
  JML_TANGGUNGAN = c(3, 0),
  WAKTU_KREDIT = c(48, 36)   # dalam bulan
)

pred_limitkredit1 <- predict(reg_mul1, data.baru)
pred_limitkredit2 <- predict(reg_mul2, data.baru)
```

```{r}
# linier berganda dengan stepwise
t(pred_limitkredit1)
```

* orang-1 diberikan kredit 80juta, orang-2 125juta

```{r}
# linier berganda dengan transformasi
t(exp(pred_limitkredit2))
```

* orang-1 diberikan kredit 48juta, orang-2 69juta




